臺灣士林地方法院民事判決　九十年度訴字第一一八一號
　　原　　　告　卯○○
　　訴訟代理人　癸○○
　　　　　　　　送達代收人　壬.
　　被　　　告　巳○○
　　訴訟代理人　乙○○
　　被　　　告　戊○○○
　　　　　　　　丙○○
　　　　　　　　丁○○
　　　　　　　　庚○○
　　　　　　　　己○○
　　　　　　　　辛○○
　　　　　　　　寅○○○
　　訴訟代理人　丑○○
　　被　　　告　子○○
　　　　　　　　甲○○
　　訴訟代理人　辰○○
右當事人間分割共有物事件，本院判決如左：
    主      文
兩造共有坐落台北縣八里鄉○○里○段渡船頭小段三四一地號，地目：林，面積一零
二平方公尺，同段第三四二地號，地目：旱，面積一九八八平方公尺，以上共有之土
地，應合併分割為：（一）如附圖之丙案方式分割共有物，即土地總面積二○九○平
方公尺（黃色部分），歸原告所有。（二）原告應分別補償被告如附表所示之金額。
兩造共有座落台北市○○區○○段五小段五八七地號面積二百二十二平方公尺、同區
段五四五地號面積四百七十一平方公尺之土地，應予變賣，所得價金依附表一所示應
有部份比例分配。
訴訟費用由兩造分別依附表二比例分擔。
訴訟費用由被告負擔八分之一，餘由原告負擔。
    事      實
甲、原告方面：
  壹、聲明：
    一、兩造共有坐落台北縣八里鄉○○里○段渡船頭小段三四一、三四二地號土地
        准予分割，分割方法如土地複丈成果圖甲案所示，各由原告分得編號甲部分
        。
    二、訴訟費用由被告負擔。
  貳、陳述：
    一、按系爭坐落台北縣八里鄉○○里段○○○○段三四一、三四二號土地為兩造
        所共有，依法並無不能分割情事，且兩造亦無不為分割之約定，為增進土地
        利用價值， 原告屢次請求被告等協議分割， 惟均無法達成協議。
    二、按各共有人得隨時請求分割共有物，民法第八百二十三條第一項前段定有明
        文。為此妥請鈞院斟酌各共有人之應有部分、原使用習慣，及土地利用經濟
        性等節，准予分割系爭土地，並由原告分得複丈成果圖甲案之甲部份，以維
        雙方合法權益。
    三、原告雖於起訴之初，請求准予依乙案為分割，然分割所有物事件，原告訴之
        聲明僅係供法院參考，本就無拘束法院之效力；且經  鈞院委請地政機關實
        地測量後，原告認為以甲案為分割，較符合雙方之利益，爰變更訴之聲明。
乙、被告辛○○方面：
    一、聲明：駁回原告之訴。
    二、陳述：我們不同意被告間維持共有關係。
丙、被告寅○○○方面：
    被告未於最後言詞辯論期日到場，據其前所為聲明、陳述如左：
    一、聲明：駁回原告之訴。
    二、陳述：就淡水地政事務所所作成的分割方案甲案及乙案我們均不同意，我希
              望我的分割方案按照甲案將戊及己對調。就系爭土地部分，我們不同
              意分割後尚維持共有狀態。
丁、被告巳○○、戊○○○、丙○○、丁○○、庚○○、己○○、寅○○○、子○○
    、甲○○未於言詞辯論期日到場，亦未提出書狀作何聲明或陳述。
戊、本院依職權勘驗現場並囑託台北縣淡水地政事務所測量。
    理　　由
一、被告巳○○、戊○○○、丙○○、丁○○、庚○○、己○○、寅○○○、子○○
    、甲○○均未於言詞辯論期日到場，核無民事訴訟法第三百八十六條各款所列情
    形，爰依原告之聲請，由其一造辯論而為判決。
二、原告主張系爭土地為兩造共有，法令上無不得分割之規定，兩造亦無不得分割之
    約定，原告曾與被告協議就系爭土地予以分割，唯未能獲得協議，乃提起本訴，
    請求分割，主張以原物或變價分割。被告辛○○則以：我們不同意被告間維持共
    有關係；被告寅○○○則以就淡水地政事務所所作成的分割方案甲案及乙案我們
    均不同意，我希望我的分割方案按照甲案將戊及己對調。就系爭土地部分，我們
    不同意分割後尚維持共有狀態等語置辯。
三、查原告主張系爭土地為兩造共有，土地為建地，法令上並無不得分割之規定，兩
    造亦無不得分割之約定，為被告辛○○、寅○○○所不爭執，並有土地登記簿謄
    本為證，自堪信為真實。
四、按各共有人，得隨時請求分割共有物，但因物之使用目的不能分割，或契約訂有
    不分割之期限者，不在此限。又共有物之分割，依共有人協議之方法行之，不能
    協議時法院得依任何共有人之聲請，命以原物分配或變賣共有物以價金分配於各
    共有人，民法第八百二十三條、第八百二十四條分別定有明文。而本件系爭土地
    並無因物之使用目的不能分割之情形，兩造亦無不分割之約定，且原告就上開土
    地分割事宜曾聲請本院士林簡易庭調解不成立，兩造既無法協議分割，原告訴請
    裁判分割，即無不合。
五、就本件系爭土地如何分割，原告提出二分割方案，另被告寅○○○亦提出一分割
    方案，餘被告就如何分割並無意見，並經本院囑託台北縣淡水地政事務所分別測
    量繪製複丈成果圖在卷。茲應審究者，乃如何分割，較為公平、且符合經濟效益
    。經查：就原告原所提出之二方案及被告寅○○○所提之方案而言，不論何一方
    案，其前提即均需考量兩造就系爭土地之應有部分，及分割後是否會導致土地細
    分而不具有經濟效益之事實。而本件兩造所提三方案，不論何一方案，均導致被
    告等人應有部分之面積過小，而導致土地細分而不具有經濟效益之情形，故兩造
    所提之二方案為本院所不採。
六、為遷就兩造就系爭土地之應有部分現狀，及衡量分割後土地是否被細分而不具有
    經濟效益之情形，其分割應以附圖所示之方式分割為之較宜，而被告雖因此而未
    分得土地部分，惟如前所述，共有人中有不能按其應有部分受分配者，得以金錢
    補償之，是尚得以金錢補償被告該部分之不足（詳後述）：
    【即土地全部歸有原告單獨取得】。
七、再按「共有物分割之方法，法院斟酌各共有人之利害關係及共有物之性質價格，
    本有自由裁量之權，共有人訴請分割共有物，其聲明不以主張分割方法為必要，
    即令有所主張，法院亦不受其主張之拘束，不得以原告所主張之方法為不當，而
    為駁回分割共有物之判決。是原告所主張之分割方法，僅供法院參考而已，設未
    採其所主張之方法，亦非其訴之一部分無理由，故毋庸為部分敗訴之判決。」（
    最高法院六十九年四月十五日第八次民庭會議之決議參照）。是原告所主張之分
    割方法，僅供本院參考，其後請求之分割方法，固為本院不採，惟此係其所主張
    分割方法不當之問題，其訴請分割，於法仍無不合。
八、再採行如附圖之丙案分割方式後，被告因此短少之部分，依上揭法條所示，原告
    應以金錢補償之。惟究應以何標準為補償？本院為求公平，並經原告請求將系爭
    土地及建物送請鑑價，故認應以鑑價所得之實際價額計算之方式補償被告為可採
    ，對被告較有利。依此計算：
（一）系爭土地經送鑑價結果，其大八里段渡船頭小段三四一地號，該土地不臨路，
      為林口保護區內之土地；另同段第三四二地號，該土地面臨約八公尺寬之既成
      道路，為林口保護區內之土地。則前者之每坪單價為一萬二千元；後者每坪單
      價為一萬五千元，此有鑑價報告書在卷可字按。
（二）則原告應補償被告部分：
  １、系爭大八里段渡船頭小段三四一地號部分：
  （１）被告巳○○應有部分為三千八百四十分之四十，其應分得零點三二零六坪之
        面積，而其今其未分得任何面積，而該地號每坪單價為一萬二千元，則原告
        應補償被告三千八百四十七元（即１２０００×０．３２０６，元以下四捨
        五入）。
  （２）被告戊○○○應有部分為三千八百四十分之十六，其應分得零點一二七坪之
        面積，而其今其未分得任何面積，而該地號每坪單價為一萬二千元，則原告
        應補償被告一千五百二十四元（即１２０００×０．１２７０，元以下四捨
        五入）。
  （３）被告丙○○應有部分為三千八百四十分之二十一，其應分得零點一六六三坪
        之面積，而其今其未分得任何面積，而該地號每坪單價為一萬二千元，則原
        告應補償被告一千九百九十六元（即１２０００×０．１６６３，元以下四
        捨五入）。
  （４）被告丁○○應有部分為三千八百四十分之二十一，其應分得零點一六六三坪
        之面積，而其今其未分得任何面積，而該地號每坪單價為一萬二千元，則原
        告應補償被告一千九百九十六元（即１２０００×０．１６６３，元以下四
        捨五入）。
  （５）被告庚○○應有部分為三千八百四十分之二十一，其應分得零點一六六三坪
        之面積，而其今其未分得任何面積，而該地號每坪單價為一萬二千元，則原
        告應補償被告一千九百九十六元（即１２０００×０．１６６３，元以下四
        捨五入）。
  （６）被告張桂玲應有部分為三千八百四十分之二十一，其應分得零點一六六三坪
        之面積，而其今其未分得任何面積，而該地號每坪單價為一萬二千元，則原
        告應補償被告一千九百九十六元（即１２０００×０．１６６３，元以下四
        捨五入）。
  （７）被告辛○○應有部分為三千八百四十分之一百，其應分得零點八零一六坪之
        面積，而其今其未分得任何面積，而該地號每坪單價為一萬二千元，則原告
        應補償被告九千六百一十九元（即１２０００×０．８０１６，元以下四捨
        五入）。
  （８）被告張陳清瑟應有部分為三千八百四十分之一百，其應分得零點八零一六坪
        之面積，而其今其未分得任何面積，而該地號每坪單價為一萬二千元，則原
        告應補償被告九千六百一十九元（即１２０００×０．８０１６，元以下四
        捨五入）。
  （９）被告子○○應有部分為三千八百四十分之一百，其應分得零點八零一六坪之
        面積，而其今其未分得任何面積，而該地號每坪單價為一萬二千元，則原告
        應補償被告九千六百一十九元（即１２０００×０．８０１６，元以下四捨
        五入）。
  （１０）被告甲○○應有部分為三千八百四十分之四十，其應分得零點三二零六坪
          之面積，而其今其未分得任何面積，而該地號每坪單價為一萬二千元，則
          原告應補償被告三千八百四十七元（即１２０００×０．３０２６，元以
          下四捨五入）。
  ２、系爭大八里段渡船頭小段三四二地號部分：
  （１）被告巳○○應有部分為三千八百四十分之四十，其應分得六點二六一七坪之
        面積，而其今其未分得任何面積，而該地號每坪單價為一萬五千元，則原告
        應補償被告九萬三千九百二十六元（即１５０００×６．２６１７，元以下
        四捨五入）。
  （２）被告戊○○○應有部分為三千八百四十分之十六，其應分得二點五零四七坪
        之面積，而其今其未分得任何面積，而該地號每坪單價為一萬五千元，則原
        告應補償被告三萬七千五百七十一元（即１５０００×２．５０４７，元以
        下四捨五入）。
  （３）被告丙○○應有部分為三千八百四十分之二十一，其應分得三點二八八一坪
        之面積，而其今其未分得任何面積，而該地號每坪單價為一萬五千元，則原
        告應補償被告四萬九千三百二十二元（即１５０００×３．２８８１，元以
        下四捨五入）。
  （４）被告丁○○應有部分為三千八百四十分之二十一，其應分得三點二八八一坪
        之面積，而其今其未分得任何面積，而該地號每坪單價為一萬五千元，則原
        告應補償被告四萬九千三百二十二元（即１５０００×３．２８８１，元以
        下四捨五入）。
  （５）被告庚○○應有部分為三千八百四十分之二十一，其應分得三點二八八一坪
        之面積，而其今其未分得任何面積，而該地號每坪單價為一萬五千元，則原
        告應補償被告四萬九千三百二十二元（即１５０００×３．２８８１，元以
        下四捨五入）。
  （６）被告張桂玲應有部分為三千八百四十分之二十一，其應分得三點二八八一坪
        之面積，而其今其未分得任何面積，而該地號每坪單價為一萬五千元，則原
        告應補償被告四萬九千三百二十二元（即１５０００×３．２８８１，元以
        下四捨五入）。
  （７）被告辛○○應有部分為三千八百四十分之一百，其應分得十五點六六零四坪
        之面積，而其今其未分得任何面積，而該地號每坪單價為一萬五千元，則原
        告應補償被告二十三萬四千九百零六元（即１５０００×１５．６６０４，
        元以下四捨五入）。
  （８）被告張陳清瑟應有部分為三千八百四十分之一百，其應分得十五點六六零四
        坪之面積，而其今其未分得任何面積，而該地號每坪單價為一萬五千元，則
        原告應補償被告二十三萬四千九百零六元（即１５０００×１５．６６０４
        ，元以下四捨五入）。
  （９）被告子○○應有部分為三千八百四十分之一百，其應分得十五點六六零四坪
        之面積，而其今其未分得任何面積，而該地號每坪單價為一萬五千元，則原
        告應補償被告二十三萬四千九百零六元（即１５０００×１５．６６０４，
        元以下四捨五入）。
  （１０）被告甲○○應有部分為三千八百四十分之四十，其應分得六點二六一七坪
          之面積，而其今其未分得任何面積，而該地號每坪單價為一萬五千元，則
          原告應補償被告九萬三千九百二十六元（即１５０００×６．２６１７，
          元以下四捨五入）。
九、末查，分割共有物乃具非訟事件之性質，本院斟酌何種分割方法較能增進共有物
    之經濟效益，並兼顧兩造之利益，以決定適當之分割方法，不因何造起訴而有不
    同，故原告請求分割之訴雖有理由，惟關於訴訟費用負擔，以共有人全體各按其
    應有部分比例負擔，方屬事理之平，併此敘明。
十、本件事證已明，兩造其餘攻擊防禦方法，於判決結果不生影響，爰不一一詳為論
    述，附此敘明。
結論︰本件原告之訴為有理由，依民事訴訟法第七十九條但書、第八十五條第一項前
段、第三百八十五條第一項前段，判決如主文。
中　　　華　　　民　　　國　　九十一　　年　　　五　　　月　　　九　　　日
                    臺灣士林地方法院民事第三庭
~B法　　　官　陳梅欽
右為正本係照原本作成
如對本判決上訴須於判決送達後廿日內向本院提出上訴狀
中　　　華　　　民　　　國　　九十一　　年　　　五　　　月　　　九　　　日
~B法院書記官　蔡佳君
~F0
附表：
一、被告巳○○部分：
    九萬七千七百七十三元（即３８４７＋９３９２６）。
二、被告戊○○○部分：
    三萬九千零九十五元（即１５２４＋３７５７１）。
三、被告丙○○部分：
    五萬一千三百一十八元（即１９９６＋４９３２２）。
四、被告丁○○部分：
    五萬一千三百一十八元（即１９９６＋４９３２２）。
五、被告庚○○部分：
    五萬一千三百一十八元（即１９９６＋４９３２２）。
六、被告張桂玲部分：
    五萬一千三百一十八元（即１９９６＋４９３２２）。
七、被告辛○○部分：
    二十四萬四千五百二十五元（即９６１９＋２３４９０６）。
八、被告張陳清瑟部分：
    二十四萬四千五百二十五元（即９６１９＋２３４９０６）。
九、被告子○○部分：
    二十四萬四千五百二十五元（即９６１９＋２３４９０６）。
十、被告甲○○部分：
    九萬七千七百七十三元（即３８４７＋９３９２６）。
